臺灣新北地方法院刑事判決　　　　　　　110年度原訴字第1號
公　訴　人　臺灣新北地方檢察署檢察官
被　　　告　姜志偉




指定辯護人　本院公設辯護人姚孟岑
上列被告因搶奪等案件，經檢察官提起公訴（109 年度偵字第40
249 號、第40257 號，嗣被告就被訴事實為有罪之陳述，經本院
告知簡式審判程序之旨，並聽取當事人之意見後，由本院合議庭
裁定改由受命法官獨任進行簡式審判程序，判決如下：
    主  文
姜志偉犯搶奪罪，累犯，處有期徒刑柒月。扣案水果刀壹把及黃
色長壽牌香菸壹包，均沒收之；又犯竊盜罪，累犯，處拘役拾日
，如易科罰金，以新臺幣壹仟元折算壹日。
    事  實
一、姜志偉於民國109 年10月15日早上10時5 分許，至新北市○
    ○區○○街000 號萊爾富便利商店（下稱本案萊爾富超商）
    櫃台前，意圖為自己不法所有，先基於恐嚇取財之犯意，持
    水果刀1 把向店員何采諭恫稱「把錢交出來」，而以此加害
    於生命、身體安全之方式恐嚇何采諭，致何采諭因而心生畏
    懼，惟並未依指示交付財物，姜志偉遂將原恐嚇取財之犯意
    提升為搶奪之犯意，趁何采諭不及防備之際，逕行自該超商
    櫃台後方陳列櫃拿取黃色長壽牌香菸1 包，得手後當場拆封
    吸用並隨即離去。嗣因何采諭報警處理，經警於新北市三重
    區慈愛街與溪尾街交岔路口查獲姜志偉，並扣得水果刀1 把
    及黃色長壽牌香菸1包，而查悉上情。
二、姜志偉於109 年10月17日晚上7 時33分許，至新北市○○區
    ○○路0 段00號全家便利商店（下稱本案全家超商）櫃台前
    ，先向店員簡郁欣稱「打開收銀機、把錢給我、我就走」等
    語，經簡郁欣拒絕後，竟意圖為自己不法所有，基於竊盜之
    犯意，自店內熟食區拿取熱狗1 條及肉包1 個，並當場食用
    完畢而竊取得手。嗣因簡郁欣報警處理，而查悉上情。
三、案經何采諭訴由新北市政府警察局三重分局報告及新北市政
    府警察局土城分局報告臺灣新北地方檢察署檢察官偵查起訴
    。
    理  由
一、上開犯罪事實，業據被告姜志偉於警詢、偵訊、本院準備程
    序及審理中均坦承不諱（見109 年度偵字第40249 號卷【下
    稱偵卷一】第16至18、73、74頁；109 年度偵字第40257 號
    卷【下稱偵卷二】第14、15、53、54頁；本院卷第218 、22
    7 頁），核與證人即告訴人何采諭、證人即被害人簡郁欣於
    警詢、偵訊中指訴之情節相符（見偵卷一第21至23、79、80
    頁；偵卷二第72、73頁），並有新北市政府警察局三重分局
    扣押筆錄、扣押物品目錄表、臺灣新北地方檢察署檢察官勘
    驗筆錄各1 份、本案萊爾富超商店內監視器畫面擷圖10幀、
    本案全家超商店內監視器畫面擷圖6 幀（見偵卷一第27至31
    、45、46、85頁；偵卷二第27、77頁），復有水果刀1 把、
    黃色長壽牌香菸1 包扣案足資佐證，足徵被告上開任意性自
    白與事實相符，可資採為認定事實之依據，本案事證明確，
    被告犯行均堪認定，應予依法論科。
二、論罪科刑
  ㈠按刑法第325 條第1 項之搶奪罪，係以意圖為自己或他人不
    法之所有，而用不法之腕力，乘人不及抗拒之際，公然掠取
    在他人監督支配範圍內之財物，移轉於自己實力支配下為構
    成要件。搶奪罪之乘人不備或不及抗拒而掠取財物者，不以
    直接自被害人手中奪取為限，即以和平方法取得財物後，若
    該財物尚在被害人實力支配之下而公然持物逃跑，以排除其
    實力支配時，仍不失為乘人不備或不及抗拒而掠取財物，應
    成立搶奪罪。申言之，行為人取得動產之行為，如係當場直
    接侵害動產之持有人或輔助持有人之自由意思，而其所使用
    之不法腕力，客觀上尚未達完全抑制動產之持有人或輔助持
    有人自由意思之程度者，應成立搶奪罪。此與行為人取得動
    產之行為，並未當場直接侵害動產之持有人或輔助持有人之
    自由意思者，為竊盜罪不同；與行為人取得動產之行為，係
    當場直接侵害動產之持有人或輔助持有人之自由意思，而其
    所使用之不法腕力，客觀上已達足以完全抑制動產之持有人
    或輔助持有人自由意思，亦即客觀上足使該被害人喪失自由
    意思，而達於不能抗拒之程度者，為強盜罪，亦不相同；不
    可不辨（最高法院96年度台上字第6329號判決意旨參照）。
    被告如事實欄一、所為，係趁告訴人何采諭不及防備之際，
    逕自取走櫃台後方陳列櫃中告訴人何采諭支配範圍內之香菸
    1 包後逃離現場，揆諸上開說明，應成立搶奪罪。核被告如
    事實欄一、所為，係犯刑法第325 條第1 項之搶奪罪；如事
    實欄二、所為，係犯刑法第320 條第1 項之竊盜罪。
  ㈡次按行為始於著手，著手之際，有如何之犯意，即應負如何
    之故意責任。行為人在著手實行犯罪行為之前或行為繼續中
    ，如犯意變更（即犯意之轉化，升高或降低），即就同一被
    害客體，改變原來之犯意，在另一犯意支配下實行犯罪行為
    ，導致此罪與彼罪之轉化，除另行起意者，應併合論罪外，
    仍然被評價為一罪。是犯意如何，既以著手之際為準，則如
    被評價為一罪者，其著手實行階段之犯意若有變更，當視究
    屬犯意升高或降低定其故意責任，犯意升高者，從新犯意；
    犯意降低者，從舊犯意（最高法院99年度台上字第2526號判
    決意旨參照）。經查，被告如事實欄一、所示犯行之初，係
    欲以不法手段自本案萊爾富超商取得財物，被告先使用不法
    侵害程度較小之恐嚇方式，要求告訴人何采諭交付財物，然
    於恐嚇取財行為繼續中，因告訴人何采諭未依指示交付，被
    告遂將犯意提昇為搶奪，趁告訴人何采諭不及防備之際，取
    走告訴人何采諭所管領之財物，依一般人之社會通念，觀察
    被告之整體行為，其行為之目的單一，手段則有侵害程度提
    升之情形，應可將被告之整體行為評價為自然意義之一行為
    ，依前說明，應認被告所為，應僅論以搶奪罪，併予敘明。
  ㈢被告上開所犯搶奪及竊盜二罪之犯罪時間、地點均不相同，
    犯意互殊，行為可分，應予分論併罰。
  ㈣被告前於107 年間因公共危險案件，經臺灣花蓮地方法院以
    107 年度花原交簡字第3 號判決判處有期徒刑3 月確定，於
    107 年8 月8 日執行完畢出監等情，有其臺灣高等法院被告
    前案紀錄表1 份在卷可稽（見本院卷第233 至264 頁），其
    於徒刑執行完畢後，5 年以內故意再犯本件有期徒刑以上各
    罪，均為累犯。又司法院釋字第775 號解釋，依解釋文及理
    由之意旨，係指構成累犯者，不分情節，一律加重最低本刑
    ，於不符合刑法第59條所定要件之情形下，致生行為人所受
    之刑罰超過其所應負擔罪責之個案，不符罪刑相當原則、比
    例原則。於此範圍內，在修正前，為避免發生上述罪刑不相
    當之情形，法院就該個案應裁量是否加重最低本刑。依此，
    該解釋係指個案應量處最低法定刑、又無法適用刑法第59條
    在內減輕規定之情形，法院應依此解釋意旨裁量不予加重最
    低本刑。本案依被告犯罪及累犯情節，並無上開情事，自應
    依刑法第47條第1 項規定，均加重其刑。
  ㈤爰以行為人之責任為基礎，審酌被告正值青壯，不思以合法
    正當途徑賺取金錢報酬，竟為搶奪、竊盜他人財物之行為，
    其法治觀念及守法意識薄弱，欠缺尊重他人財產法益觀念，
    所為實屬不該，應予非難；另被告前有竊盜、毀損、公共危
    險等前科，有上開前案紀錄表在卷可查，素行難認良好；且
    本案於搶奪財物前，曾持水果刀向告訴人何采諭恐嚇取財之
    犯罪情節；並斟酌被告所搶奪之黃色長壽牌香菸1 包及竊取
    之熱狗1 條、肉包1 個等物價值均屬非鉅，目的亦僅為供己
    吸用、食用，所生損害尚非嚴重，且犯後始終坦承犯行，非
    無悔意；並考量被告於本院審理時自陳因出獄後酗酒，走投
    無路始為本案犯行之犯罪動機、學歷為國中肄業之智識程度
    、目前從事割草工作、日薪約新臺幣1,700 元、獨居、目前
    居住社會局安排之居所，並經社工輔導戒除酒癮之經濟及生
    活狀況（見本院卷第227 、228 頁）等一切情狀，分別量處
    如主文所示之刑，並所處就得易科罰金之宣告刑，諭知易科
    罰金之折算標準。
四、沒收部分
  ㈠按供犯罪所用、犯罪預備之物或犯罪所生之物，屬於犯罪行
    為人者，得沒收之。刑法第38條第2 項前段定有明文。扣案
    之水果刀1 把，為被告如事實欄一所示犯行持以要求告訴人
    何采諭交付財物所用之物，並據被告於本院準備程序中自陳
    為其所有（見本院卷第218 頁），應依上開規定，於被告所
    犯搶奪罪之主文內，予以宣告沒收。
  ㈡又按犯罪所得，屬於犯罪行為人者，沒收之。但有特別規定
    者，依其規定；前二項之沒收，於全部或一部不能沒收或不
    宜執行沒收時，追徵其價額；宣告前二條之沒收或追徵，有
    過苛之虞、欠缺刑法上之重要性、犯罪所得價值低微，或為
    維持受宣告人生活條件之必要者，得不宣告或酌減之。刑法
    第38條之1 第1 項、第3 項、第38條之2 第2 項分別定有明
    文。經查：
  ⒈扣案已拆封之黃色長壽香菸1 包，為被告如事實欄一、所示
    犯行搶奪所得之物，自屬其犯罪所得，且並未實際發還告訴
    人何采諭，自應依刑法第38條之1 第1 項規定予以宣告沒收
    。
  ⒉另被告如事實欄一所示犯行遭查獲前，已將搶得之黃色長壽
    牌香菸拆封並取1 支香菸吸用完畢；如事實欄二所示犯行所
    竊得之熱狗1 根及肉包1 個則當場食用完畢等情，亦據被告
    於本院準備程序時陳述在卷（見本院卷第218 頁），此部分
    搶奪、竊取而得之財物，雖亦均為其犯罪所得，然已經被告
    分別吸用、食用完畢而未扣案，衡諸該等物品均非違禁物，
    且香菸1 根之價值僅4.5 元（90÷20＝4.5 ；見偵卷一第23
    頁），熱狗1 根之價值為30元，肉包1 個之價值則為28元（
    見偵卷二第18頁），價值均屬甚微，為之開啟刑事訴訟法上
    沒收、追徵程序，非無過度耗費國家司法資源之情，且對刑
    事追訴目的達成之助益甚微，爰依刑法第38條之2 第2 項規
    定，不予宣告沒收或追徵。
據上論斷，應依刑事訴訟法第273 條之1 第1 項、第299 條第1
項前段，刑法第320 條第1 項、第325 條第1 項、第47條第1 項
、第41條第1 項前段、第38條第2 項前段、第38條之1 第1 項、
第3 項，刑法施行法第1 條之1 第1 項，判決如主文。
本案經檢察官劉家瑜提起公訴，檢察官黃國宸、宋有容到庭執行
職務。
中    華    民    國   110    年    10    月    5     日
                  刑事第五庭    法  官  王筱維      
上列正本證明與原本無異。
如不服本判決，應於判決送達後20日內敘明上訴理由，向本院提
出上訴狀 (應附繕本) ，上訴於臺灣高等法院。其未敘述上訴理
由者，應於上訴期間屆滿後20日內向本院補提理由書「切勿逕送
上級法院」。
                                書記官 李佳勳
中    華    民    國   110    年    10    月    6     日
附錄本判決論罪科刑法條全文：
《中華民國刑法第325條》
意圖為自己或第三人不法之所有，而搶奪他人之動產者，處6 月
以上5 年以下有期徒刑。
因而致人於死者，處無期徒刑或7 年以上有期徒刑，致重傷者，
處3 年以上10年以下有期徒刑。
第1 項之未遂犯罰之。
《中華民國刑法第320條》
意圖為自己或第三人不法之所有，而竊取他人之動產者，為竊盜
罪，處5 年以下有期徒刑、拘役或50萬元以下罰金。
意圖為自己或第三人不法之利益，而竊佔他人之不動產者，依前
項之規定處斷。
前二項之未遂犯罰之。